台灣苗栗地方法院刑事判決　　　　　　　　　　　　　九十一年度自字第二八號
　　自　訴　人　乙○○
　　自訴代理人　曾啟湧律師
　　被　　　告　甲○○
右列被告因詐欺案件，經自訴人提起自訴，本院判決如左：
    主  文
甲○○無罪。
    理   由
一、自訴意旨略以：被告甲○○簽發苗栗縣頭屋鄉農會信用部，支票號碼００２５１
    ─４６號、面額新台幣（下同）七百七十萬元支票一紙，經自訴人於九十一年五
    月二十日提示，竟因存款不足遭退票，有支票及退票理由單一紙為證。被告明知
    己無支付能力，竟意圖為自己不法之所有，仍簽發前開支票向自訴人調借金錢，
    顯有詐欺之故意。且其所有坐落苗栗縣頭屋鄉○○○段２１５─０１２０號土地
    及其上建物，亦早已設定抵押權七百萬元予彰化銀行，顯已無清償能力，因認被
    告涉嫌刑法第三百三十九條第一項詐欺罪嫌。
二、按犯罪事實應依證據認定之，無證據不得推定其犯罪事實。又不能證明被告犯罪
    者，應諭知無罪之判決，刑事訴訟法第一百五十四條、第三百零一條第一項分別
    定有明文。刑事訴訟制度受「倘有懷疑，則從被告之利益為解釋」、「被告應被
    推定為無罪」原則所支配，故得為訴訟上證明者，無論為直接或間接證據，須客
    觀上於吾人一般社會生活經驗均不致有所懷疑，而達於確信之程度者，且除認定
    被告犯罪之外，無從本於同一事證為其他有利於被告之合理推斷，始可據為有罪
    之認定，倘其證明尚未達於確信之程度，而有合理可疑存在時，即難據對被告為
    不利之認定，換言之，在「法律判斷」上，即不能為被告有罪之認定。按刑法第
    三百三十九條第一項之詐欺罪，必須行為人自始基於不法所有之意圖，以詐術使
    人交付財物，始能構成，所謂以詐術使人交付，必須被詐欺人因其詐術而陷於錯
    誤，若其所用方法，不能認為詐術，亦不致使人陷於錯誤，即不構成該罪，最高
    法院四十六年臺上字第二六○號著有判例。至於民事債務當事人間，若有未依債
    務本旨履行給付之情形，在一般社會經驗而言，原因非一；其因不可歸責之事由
    無法給付，或因合法得對抗他造主張抗辯而拒絕給付，甚至債之關係成立後，始
    行惡意遲延給付，皆有可能，非必出於自始無意給付之詐欺犯罪一端；又刑事被
    告依法不負自證無罪之義務，故在別無積極證據之情形下，自難違反刑事訴訟法
    第一百五十四條之規定，以被告單純債務不履行之狀態，推定被告自始即有不法
    所有之意圖而施用詐術。經查：
   （一）被告對於在前開時間、地點，約定以每月利利率三分計息，陸續向自訴人
         乙○○借款七百七十萬元未予償還之事實，固不否認，惟堅決否認有何詐
         欺犯行，辯稱：係因遭他人倒帳，以致無法清償，才延誤還給自訴人，這
         期間仍有支付利息二十萬元、二十二萬八千元，無詐欺之犯意等語。
   （二）又上開借款之事實，業據自訴人指訴綦詳，且有支票及退票理由單各一紙
         在卷為憑，亦有被告承認有借款未予清償之事實，堪認被告有借款未予清
         償之事實。
   （三）再查，被告為他人倒帳之事實，有任職於被告公司之會計王秀琴於本院審
         理中證詞可證，堪認為真實；又被告辯稱：所借七百七十萬元之款項，係
         於八十九年至九十年陸續所借，並有支付月利率三分之利息等情，為自訴
         人所不否認，並有其提出付款明細表一張為憑，亦足以認定為真實；又被
         告辯稱：因承包工程遭倒帳而無法收回現款等情，亦有其提出之存證信函
         一紙及發票人為羅猛之支票及退票理由單各五份為證，堪認為真實，顯見
         被告係因經濟突然遭遇困難，而週轉不靈，並非明知無清償能力，而故意
         簽發支票向自訴人調借現款，其應無詐欺之犯意；再自訴人辯稱被告所有
         坐落於苗栗縣頭屋鄉○○○段２１５─０１２０號土地及其上建物，亦早
         已設定抵押權七百萬元予彰化銀行，顯已無清償能力等情，雖有自訴人提
         出之上開土地之土地謄本一份為憑。然查，上開土地謄本亦記載於八十五
         年十月二十九日向彰化商業銀行股份有限公司設定本金最高限額新台幣七
         百萬元，設定日期早於被告借貸之日期，並非被告借貸後故意脫產才借款
         設定，因此難以證明被告借貸之初，有陷自訴人於錯誤而應允借貸之情節
         。且被告自承在遲延給付利息時，尚有籌款支付利息二十萬元、二十二萬
         八千元，並為自訴人所承認，如被告有詐欺之犯意，又何須陸續清償利息
         ？因此本案僅有自訴人之指述，而單純依據自訴人的上開指述，無法明確
         得知，被告有何施用詐術之行為，陷自訴人於錯誤，允為借款，而交付現
         金；是本案被告所為顯屬單純借款債務不履行之問題，而與刑法詐欺罪之
         成立要件不符合，此外，復查無其他積極證據足資證明被告犯罪，參照前
         開說明，自應為被告無罪之諭知。又自訴人之代理人當庭要求被告需提出
         所有不動產之財產證明，欲證明被告尚有清償能力，然查，本案有如上說
         明足以認定被告無詐欺之犯意，自訴人之代理人所聲請調查證據復與本案
         自訴被告涉嫌詐欺罪嫌，並無積極之關聯性與必要性，因此本院未予調查
         ，併此敘明。
據上論斷，應依刑事訴訟法第三百四十三條、第三百零一條第一項，判決如主文。
中      華      民      國    九十一    年      八      月      一      日
                                    臺灣苗栗地方法院刑事第二庭
                                        法  官   張 珈 禎
右正本證明與原本無異。
如不服本判決，應於送達後十日內向本院提出上訴狀（須附繕本），上訴於臺灣高等
法院臺中分院。
                                        書記官   黃 正 中
中      華      民      國    九十一    年      八   月      一      日
